臺灣臺中地方法院民事判決　　　　　　100年度訴字第1459號
原　　　告　林宗憲
　　　　　　林美淳
　　　　　　林振緯
　　　　　　林逸凱
　　　　　　林美緹即林美筠
　　　　　　林宜瑾即林芬芳
共　　　同
訴訟代理人　華嘉遠律師
被　　　告　林睿彬
訴訟代理人　王文聖律師
複　代理人　廖君育
上列當事人間請求回復共有登記等事件，本院於民國100年11月1
5日言詞辯論終結，判決如下：
    主  文
被告應將坐落臺中市○○區○○段一二六之六地號、面積捌拾捌
平方公尺土地所有權全部，移轉登記為兩造公同共有。
訴訟費用新臺幣壹萬柒仟陸佰拾柒元由被告負擔。
    事實及理由
甲、程序部分
    按訴狀送達後，原告不得將原訴變更或追加他訴。但請求之
    基礎事實同一者，或不甚礙被告之防禦及訴訟終結者，不在
    此限，為民事訴訟法第255條第1項第2款、第7款所明定。原
    告起訴時聲明：被告應協同原告將坐落台中市○○區○○段
    126-6地號面積88平方公尺土地向豐原地政事務所回復登記
    為兩造公同共有。嗣於民國100年6月30日言詞辯論時更正聲
    明為：被告應將坐落台中市○○區○○段126- 6地號、面積
    88平方公尺土地所有權全部，移轉登記為兩造公同共有；再
    以100年11月15日準備書二狀，將上開聲明改列為備位聲明
    ，並追加先位聲明：被告應將坐落台中市○○區○○段
    126-6地號、面積88平方公尺土地所有權移轉登記予原告6人
    各應有部分7分之1。原告上開所為，顯係訴之變更追加，惟
    其所主張之基礎事實同一（詳後述），援引證據資料亦復相
    同，即無甚礙於被告之防禦及訴訟之終結，揆之首揭規定，
    自應准許之。
乙、實體部分
壹、原告起訴主張：
  一、先位之訴：
  （一）原告林宗憲、林美淳、林振緯、林逸凱、林美緹（原名
        林美筠，94年8月8日改名）、林宜瑾（原名林芬芳，93
        年9月21日改名）及被告為手足關係。兩造之父林益潭
        生前有坐落台中市○○區○○段126地號土地，之後分
        割出同段126-1地號（現為同段126-4地號、同段126-2
        地號（現為同段126-5地號）、同段126-3地號（現為同
        段126-6地號）3筆土地，並於80年10月24日將同段126-
        1地號土地（現為同段126-4地號，下稱126-4地號土地
        ）以買賣名義贈與被告林睿彬即林春樹，同段126-3地
        號土地（現為同段126-6地號，下稱系爭土地）土地則
        由林益潭保留，嗣林益潭於84年11月12日死亡，系爭土
        地即為林益潭之遺產，應由兩造共同繼承系爭土地並為
        公同共有。嗣86年間兩造成立土地交換契約，將系爭土
        地歸被告取得，但被告須將其所有126-4地號土地移轉
        辦理過戶予原告6人，並委託訴外人即代書何太忠辦理
        。
  （二）惟系爭土地於86年12月20日辦理所有權移轉登記予被告
        1 人所有，被告亦於86年12月1日在代書代辦下填具土
        地現值申報書準備繳稅後將其所有126-4地號土地辦理
        過戶予原告，惟因被告撤回申請未能履行。兩造乃於87
        年3月26日合意解除上開交換土地之契約，並約定系爭
        土地應登記為兩造分別共有，依應繼分比例換算為原告
        每人各應有部分7分之1，故亦委請代書何太忠填具土地
        現值申報書記載移轉應有部分7分之6，惟仍因被告未繳
        納增值稅42,750元，而遭註銷原申報案，未再為後續系
        爭土地過戶事宜。爰依87年3月26日合意解除交換土地
        並由被告將系爭土地登記為原告6人分別共有之契約，
        請求被告為系爭土地所有權移轉登記。並聲明：被告應
        將系爭土地所有權移轉登記予原告6人各應有部分7分之
        1。
  二、備位之訴：若認兩造並未於87年3月26日合意解除土地交
      換契約，並約定由被告將系爭土地登記予原告6人各應有
      部分7分之1，則因被告迄今仍未依兩造86年間之土地交換
      契約，將126-4地號土地過戶交換予原告，原告且於100年
      4月12日以存證信函通知被告於10日內履行，未獲回應，
      爰以本件起訴狀之送達，為解除兩造86年間交換土地契約
      之意思表示。原告既將86年間兩造交換土地之契約解除，
      依民法第259條規定，被告即負有將系爭土地回復原狀，
      即將系爭土地回復登記為兩造繼承時公同共有原狀之義務
      。並聲明：如主文所示。
貳、被告則以：系爭土地為兩造父親林益潭之遺產，兩造為林益
    潭之繼承人，兩造且於86年7月1日曾簽訂遺產分割契約書。
    惟兩造就有關遺產分割事宜既有委請代書辦理，徵諸林益潭
    於84年11月12日逝世，迄86年12月20日始辦理分割繼承完畢
    ，期間達2年之久，倘兩造間成立系爭土地分歸予被告取得
    ，被告需將其所有126-4地號土地移轉登記予原告6人之交換
    土地契約，豈有未書立協議書，僅憑口頭約定，又豈有事隔
    近14年之久，於本件訴訟前均未有任何訴訟上或訴訟外之請
    求，亦與事理有違。並聲明：原告之訴駁回。
、本院得心證之理由：原告主張被告違反辦理林益潭遺產分割
    時之協議，先位之訴請求被告將林益潭之遺產即系爭126-6
    地號土地移轉登記予原告各應有部分7分之1，備位之訴請求
    將系爭126-6地號土地所有權移轉登記為兩造7人公同共有，
    被告以兩造間並無上開協議約定等詞置辯。則本件應審究者
    厥為：(一)兩造曾否於86年間成立土地交換契約，將兩造繼承
    自林益潭之系爭126-6地號土地，與被告所有之126-4地號土
    地交換？(二)兩造是否另於87年3月26日合意解除上開土地交
    換之契約，並約定被告需將系爭土地移轉登記予原告6人應
    有部分各7分之1？爰審酌如下：
一、先位之訴部分：
（一）兩造於86年間成立土地交換契約，將兩造繼承自林益潭之
      系爭126-6地號土地，與被告所有之126-4地號土地交換：
  １、兩造父親林益潭於84年11月12日死亡，遺有系爭土地。林
      益潭之繼承人即為兩造，系爭土地及126-4地號土地目前
      所有權人均為被告等情，為兩造所不爭執。又兩造之父林
      益潭原有台中市○○區○○段126地號、126-4地號、126-
      5地號、126-6地號（即系爭土地）、134地號（重測前為
      同區○○○段395-12地號）之土地，並於生前將上開不動
      產分給4名兒子（即原告林宗憲、林振緯、林逸凱及被告
      ），未分給女兒；其中同段126地號原先要分給原告林宗
      憲，但原告林宗憲因有債務嗣由原告林美緹即林美筠清償
      ，故後來由原告林美緹即林美筠買下，同段126-4地號則
      給被告、同段126-5地號給原告林振緯、同段134地號給原
      告林逸凱等情，業經原告林美淳、林美緹及林美筠結證綦
      詳（參100年9月22日言詞辯論筆錄第4-5頁及第8頁），被
      告亦未爭執。是以原告到庭皆稱兩造之父林益潭生前未分
      配予他人之系爭土地，為林益潭之遺產，係由兩造7 人共
      有等情，與常理無違，堪信真實。
  ２、本件之證據方法，除了兩造及證人即代書何太忠及相關土
      地登記資料以外，別無其他；而原告6人及證人，業經本
      院於同一言詞辯論期日隔離訊問，原告且均經具結由本院
      為當事人訊問，是原告6人及證人之證詞，應可為重要之
      證據資料。原告主張兩造曾於86年間成立土地交換契約，
      將兩造繼承自林益潭之系爭126-6地號土地，與被告所有
      之126-4地號土地交換等情，業據原告林美淳到庭具結稱
      ：「原告林美緹即林美筠有告訴我說，被告想要蓋鐵皮屋
      ，126-6在旁邊比較寬，又有水利地，說想要用他的126-4
      交換126-6。我本來說不要，原告林美緹即林美筠一直說
      好，我也就答應了。我有問原告林逸凱，他也說好」、「
      （是否就交換土地的事情，你們兄弟姊妹七人沒有一起討
      論過？）我沒有」等語；原告林美緹即林美筠到庭具結證
      稱：「因為被告在做氣窗、鐵窗等工作，來跟我說要用旁
      邊的地（指系爭土地）比較方便，說要交換土地，我也同
      意。應該是在86、87年間到我家來跟我提這件事的。我有
      打電話跟原告林美淳、原告林宜瑾即林芬芳講，原告林美
      淳、原告林宜瑾即林芬芳也都同意，所以他們就將印鑑章
      寄來給原告林逸凱辦理。因為原告林逸凱比較有空」、「
      （這件事情，還有無與其他兄弟姊妹講過？）都有，但是
      原告林振緯沒有向他提過。也沒有七人一起討論過」、「
      （為何約定時不寫書面作為證據？）因為想說都是自己的
      兄弟姊妹」等語；原告林宜瑾即林芬芳到庭具結證稱：「
      是原告林美緹即林美筠打電話給我，說被告希望能夠換地
      比較好出入，我有同意，就將印章寄回去辦」、「（你聽
      原告林美緹即林美筠說被告要換地，有無跟其他人講過？
      ）我有跟原告林逸凱說過，被告說因為他的小孩不好養，
      那裡有水利地，出入比較方便，我就把印章寄回來給原告
      林逸凱辦理」、「（與被告談到交換土地的事，有無七人
      一起談過？）沒有」等語；原告林宗憲到庭具結證稱：「
      被告透過原告林逸凱告訴我說他想要利用水利地（指系爭
      土地），想要交換土地，我也同意。被告說要交換土地的
      事，時間在何時，已經忘記了」、「（有無問過其他人？
      ）我有與原告林美緹即林美筠談過」、「（有無兄弟姊妹
      七人一起討論過這件土地交換的事？）忘記了」等語；原
      告林振緯到庭具結證稱：「被告有說要將126-4地號土地
      過還給我們，我有問過被告，他在99年間都說要啦」等語
      ；原告林逸凱到庭具結證稱：「被告叫原告林美緹即林美
      筠來跟我說，說被告他要蓋房子，旁邊的比較大，而且有
      水利地，比較適合，所以才要交換，我有告訴原告林宗憲
      ，原告林宗憲有交印章給我處理。但是沒有跟原告林振緯
      講」、「（土地交換的事情，有無七人在一起商量過？）
      沒有」等語情節大致相符（均參100年9月22日言詞辯論筆
      錄），是以兩造7人雖非同時一起討論而達成合意，原告
      亦各自僅與部分原告為意思表示之聯絡，亦非全體原告均
      有和被告確認交換土地之意思，惟原告與被告均知被告願
      以其所有同段126-4地號與系爭土地交換之意，亦均表示
      同意等情，應堪認定。按契約固須當事人意思表示一致始
      能成立，但所謂意思表示一致，並不限於當事人直接為之
      ，其由第三人為媒介而將各方互為之意思表示從中傳達因
      而獲致意思表示一致者，仍不得謂契約未成立，足認兩造
      於86年間確有成立土地交換契約。
  ３、原告林美淳、林美緹即林美筠雖稱系爭土地有登記為7人
      共有，之後才有提到交換土地之事，不知系爭土地為何只
      登記給被告等語。惟因原告林美淳、林美緹即林美筠、林
      宗憲、林振緯、林逸凱亦同時稱土地繼承及交換之登記事
      宜，皆委由原告林逸凱請代書即證人何太忠辦理，參以證
      人何太忠到庭結證稱：「（126-6地號為何沒有先7人共有
      登記，之後才分割登記？）因為大家講好了，就直接辦理
      登記了，地政機關也可以這樣辦」、「繼承當時，大家有
      口頭講說126-4與126-6要交換」、「（你剛才說大家有口
      頭講是何意？）原告林逸凱跟我說大家要交換，也給我所
      有的證件」、「（有無聽其他原告5人及被告說過？）沒
      有。」、「是先處理126 -6的繼承事宜，再辦理126-4及
      126-6 土地交換的事，在辦理126-6繼承之事的時候，就
      已經講明要126-4及126-6土地要交換的事，所以交換土地
      就沒有急著處理」等語（參100年9月22日言詞辯論筆錄）
      ，可知系爭土地未先登記為兩造7人共有，而係於86年12
      月20日以分割繼承之原因直接登記於被告名下，應係代書
      何太忠受原告林逸凱委託辦理土地登記時，聽原告林逸凱
      說明登記之意旨後，自行考量而出於便宜之作法。故系爭
      土地雖直接登記於被告名下，並不影響原告等人以系爭土
      地為遺產而出於系爭土地繼承人之地位，與被告之126-4
      地號交換之意思表示。至於原告等人關於上開2筆土地之
      其他登記手續及土地利用之細節等，雖因時間久遠而稍有
      出入，惟其程度尚不影響各原告陳述之證明力。是原告主
      張兩造於86年間成立土地交換契約，將兩造繼承自林益潭
      之系爭126-6地號土地，與被告所有之126-4地號土地交換
      ，應屬有據。
（二）兩造並未於87年3月26日合意解除上開土地交換之契約，
      亦未約定被告需將系爭土地移轉登記予原告6人應有部分
      各7分之1：
  １、系爭土地曾於87年7月23日由兩造申請撤銷土地現值申報
      案，並經臺中縣稅捐稽徵處核准撤銷，有臺中市政府地方
      稅務局豐原分局100年11月1日中市稅豐字第1005273009號
      函在卷可憑，該函文附件並有87年3月26日以原告6人為系
      爭土地承買人，向被告承買系爭土地應有部分各7分之1之
      土地買賣所有權移轉契約書可稽。再依原告提出之臺中縣
      稅稽徵處87年7月10日87中縣稅財字第87019488號函，顯
      示系爭土地曾於87年間有辦理移轉登記而需繳納土地增值
      稅之情事。
  ２、惟原告6人於本院到庭陳述時，就系爭2筆土地之交換事宜
      ，均未提及兩造曾另於87年3月26日有解除交換土地契約
      之合意，或被告應將系爭土地登記為原告所有之情。且原
      告林美緹即林美筠復稱：「（同意交換土地，為何經過14
      年直到現在才來告訴？期間有無催告被告辦理交換土地的
      事宜？）土地過給被告之後，被告就沒有與我們兄弟姊妹
      來往。偶爾親族婚喪喜慶遇到被告時，有向被告要，但是
      被告都說在辦了」等語（參100年9月22日言詞辯論筆錄第
      8頁），原告林振緯亦稱：「被告有說要將126-4地號土地
      過還給我們，我有問過被告，他在99年間都說要啦」等語
      （參同日筆錄第15頁）。證人何太忠於本院證述時，亦未
      提及兩造曾另於87年3月26日有解除交換土地契約之合意
      ，或被告應將系爭土地登記為原告所有等情。且原告訴訟
      代理人於100年4月12日催告被告之存證信函，仍要求被告
      應履行86年間交換土地之契約而將126-4地號過戶予原告
      ，足見原告於提起本件訴訟以前，仍要求被告能履行86
      年間交換土地之契約，以移轉126-4地號土地予原告，並
      無因於87年解除交換土地之契約而要求被告應移轉系爭土
      地之應有部分予原告之事。準此，前揭稅捐機關所留存之
      申請書及87年3月26日土地買賣所有權移轉契約書等，僅
      能證明於87年間代書確有辦理系爭土地移轉登記予原告之
      事宜，惟無法證明兩造於87年3月26日合意解除上開土地
      交換之契約，並將系爭土地移轉登記予原告6人應有部分
      各7分之1。故原告先位之訴主張被告應將系爭土地所有權
      移轉登記予原告6人各應有部分7分之1，為無理由，應予
      駁回。
二、備位之訴部分：
    兩造於86年間成立土地交換契約，惟並未約定期限。原告於
    100年4月12日授權本件訴訟代理人以存證信函通知被告於10
    日內履行，逾期解除上開土地交換約定，被告於同月間已領
    取該存證信函，惟被告迄今仍未依兩造86年間之土地交換契
    約，將126-4地號土地過戶予原告等情，有存證信函在卷足
    憑，復為被告所不爭執。原告復以本件起訴狀繕本之送達，
    為解除86年間土地交換契約之意思表示，則兩造於86年間之
    土地交換契約，已因而解除而失其效力。系爭土地原係兩造
    之父林益潭之遺產，應由兩造共同繼承，已如前述，原告依
    民法第259條第1款之規定，請求被告應返還系爭土地，並回
    復原狀登記為兩造公同共有，為有理由，應予准許。
三、綜上所述，原告先位之訴請求被告應將系爭土地所有權移轉
    登記予原告6人各應有部分7分之1，為無理由，應予駁回；
    備位之訴請求被告應將系爭土地所有權全部，移轉登記為兩
    造公同共有，為有理由，應予准許。
肆、本件訴訟費用為裁判費17,137元，證人旅費500元，合計17,
    637元，應由被告負擔。
伍、兩造其餘訴訟資料及攻擊防禦方法經本院審酌後，認與判決
    結果尚不生影響，無逐一論述必要，附此敘明。
陸、訴訟費用負擔之依據：民事訴訟法第78條。
中    華    民    國   100    年    12    月    8     日
                  民事第三庭    法  官  陳宗賢
以上正本係照原本作成
如對本判決上訴，須於判決送達後20日之不變期間內，向本院
提出上訴狀。如委任律師提起上訴者，應一併繳納上訴審裁判
費。
中    華    民    國   100    年    12    月    8     日
                                書記官